【裁判字號】    89,上易,3060
【裁判日期】    891115
【裁判案由】    背信
【裁判全文】
臺灣高等法院刑事判決                          八十九年度上易字第三六號
    上  訴  人  臺灣宜蘭地方法院檢察署檢察官
    上  訴  人
    即  被  告  戊○○
    選任辯護人  陳倉富
右上訴人因背信案件，不服臺灣宜蘭地方法院八十九年度易字第七五號，中華民國
八十九年七月四日第一審判決（起訴案號：臺灣宜蘭地方法院檢察署八十八年度偵字
第一八八八號）提起上訴，本院判決如左：
    主  文
上訴駁回。
戊○○緩刑年。
    事  實
一、戊○○、方明蔣及甲○○於民國（下同）八十二年間，互約出資，合夥購買位於
    宜蘭縣壯圍鄉○○段三七七號地號土地一筆，以投資興建不動產或即時售出牟利
    。原約定每人出資額為該土地買賣價金新臺幣（下同）六百六十萬元之三分之一
    ，權利義務共同負擔，並以方明蔣之名義購買土地，甲○○因而先出資一百一十
    萬元。嗣方明蔣將自己之股份轉讓與戊○○，由戊○○洽商購地事宜，戊○○並
    因出資比例較高而將前揭土地登記於自己名義。惟戊○○明知與甲○○仍有合夥
    關係，渠為合夥人處理財物之事務，竟意圖為自己不法利益，未經甲○○同意，
    於八十七年十一月六日擅以上開土地為不知情之丙○○設定最高限額一百二十萬
    元抵押權，向丙○○借款一百萬元，以清償其個人債務，違背其忠實管理前開土
    地之任務，而使土地交易價值減損，致生損害於合夥財產。嗣於八十八年間甲○○向地政事所調閱土地登記簿謄本方知上情。
二、案經告訴人甲○○訴由臺灣宜蘭地方法院檢察署檢察官偵查起訴。
    理  由
一、訊據被告戊○○固坦承有以渠與告訴人甲○○合夥購買之位於宜蘭縣壯圍鄉○○
    段三七七號地號土地，未經甲○○同意，設定抵押權之事實，惟矢口否認有背信
    犯行，辯稱：當時方明蔣把股份讓與伊後，即不再處理，本件土地之前地主丁○○債務及地上物均由伊處理，而告訴人甲○○僅出資一百一十萬，只有六分之一
    ，告訴人並未盡其合夥人之義務；且伊向丙○○係借款僅為一百萬元，係付給丁○○處理地上物，尚未超過被告就土地三分之二合夥權利之持分範圍，伊並無取
    得不法利益之意圖云云。
二、惟查：
（一）被告與告訴人間既互約出資，經營土地買賣投資事業，且約定權利義務共同分
      擔，有被告、告訴人及證人方明蔣之陳述可憑，且參諸被告、告訴人及證人方
      明蔣三人所訂立之合資證明書之內容，渠等間係互約出資購買系爭土地以利投
      資，嗣因以被告為登記名義人，惟要與一方約定對他方經營之事業出資而分受
      其營業利益及分擔損失之隱名合夥契約無涉，本件應屬合夥之契約關係，公訴
      辯護人認係隱名合夥，容有誤會。其間雖因股份讓與而致登記名義變更為戊○○，實際處理人亦改為戊○○，而此情為告訴人所不知，此為雙方均所是認。
      惟被告為合夥人之一之事實仍未改變，而被告所處理者，亦仍為合夥事務，此
      亦為被告所明知，是告訴人不知實際處理人由方明蔣變更為被告等情，並無礙
      於被告有忠實管理合夥財產之義務。而被告將土地提供予丙○○設定最高限額
      抵押權一百二十萬元之事實，為被告所自承，且有土地登記謄本、抵押權設定
      契約書影本在卷。
（二）證人乙○○於偵查中證稱：該筆錢是戊○○向丙○○借的，而設定抵押，我只
      是經手而已，借錢的原因是戊○○欠下包工程款及材料費，戊○○是開營造公
      司等語可參（見偵查卷第一三０頁反面）。復有證人丙○○於偵查中證稱：我
      沒有借錢給戊○○，是我朋友乙○○需要錢，向我借，我要求抵押，戊○○才
      將土地讓我設定抵押，因戊○○以前欠乙○○錢等語可資佐證（見偵查卷第一
      二四頁反面），且被告於原審亦坦承：我向丙○○借錢及設定最高限額抵押權
      ，：：因當時為了蓋房子有欠丙○○朋友債務，伊是為了買建材欠錢，丙○○
      的朋友叫我設定給丙○○等語（見原審卷第二十四頁），互核大致相符，足見
      被告因積欠下包工程款及材料費，將土地提供予丙○○設定最高限額抵押權，
      向丙○○借錢，交與乙○○以資清償甚明。雖被告於本院改稱借錢付給丁○○
      處理地上物云云，並聲請傳訊證人丁○○，惟證人丁○○證稱並不知被告是否
      向丙○○借錢，其證詞已不足為被告有利之認定。至於，證人丙○○、乙○○
      與被告戊○○於本院所述之丙○○交錢給戊○○之時間、地點、方法並不相符
      ，則丙○○是否直接交付戊○○一百萬元，並非無疑。查證人丙○○於本院第
      一次證詞稱：親自拿一百萬元現金給戊○○，：：錢從農會一次領一百萬元等
      語（見本院八十九年九月二十五日訊問筆錄），而丙○○於本院第二次證詞稱
      ：伊羅東鎮農會存摺內八十萬元匯給乙○○，另支付二十萬元現金給乙○○，
      由乙○○轉給戊○○等語（見本院八十九年十月九日訊問筆錄），其並提出丙○○羅東鎮農會存摺影本附卷，經核證人丙○○於本院第一次證詞與其羅東鎮
      農會存摺影本所載匯出對象不符，即丙○○並無任何款項匯予戊○○，是證人
      丙○○於本院第一次證詞與事實不符，不足採取，應以丙○○羅東鎮農會存摺
      影本內記載之款項匯出情形（即八十萬元係匯入乙○○帳戶），認被告戊○○
      係將土地設定最高限額抵押權予丙○○借錢，而由丙○○直接交付金錢予乙○○無訛。是被告於本院所辯向丙○○借錢付給丁○○處理地上物云云，不足採
      取。
（三）按合夥之財產為全體合夥人公同共有，除有特約外，非經合夥人全體同意，不
      得為清償合夥債務以外之處分。該土地既為合夥財產，被告對該財產得為之處
      分行為，應僅得限於持以清償合夥債務，惟被告竟持以向第三人設定抵押權以
      清償個人債務，其有為自己不法利益之意圖甚明。雖其所貸金額形式上未逾當
      年土地購價之三分之二，惟土地價值隨市場價格波動原即時有漲跌，且被告既
以該土地之全部持以設定抵押權，即已影響土地之交易價值，而生損害於合夥
      財產。是被告前揭辯詞，不足採信。又告訴人縱有未依合夥契約出資之情形，
      被告亦得循民事程序解決紛爭，不得以之做為逕行處分合夥財產之合法依據。
    綜上所述，本件事證明確，被告犯行，應堪認定。
二、核被告所為，係犯刑法第三百四十二第一項條背信罪。
三、原審法院因以適用刑法第三百四十二條第一項（原審漏引第一項）、罰金罰鍰提
    高標準條例第一條前段之規定，審酌被告犯罪之動機係為解決負債之窘境，一時
    思慮未清，以合夥財產設定抵押清償債務之手段，因土地價值減損對告訴人所生
    之損害，及事後曾與告訴人商談和解未果等一切情狀，量處有期徒刑三月。本院
    經核原審認事用法，並無不合，量刑亦稱允當。被告上訴意旨猶執前詞否認犯行
    ，為無理由，應予駁回。
四、末查被告戊○○前未曾受有期徒刑以上刑之宣告，有臺灣高等法院檢察署刑案紀
    錄簡覆表在卷可稽，被告與告訴人合資購買土地，並陸續為處理土地之債務及地
    上物付出相當之金錢，業據證人丁○○到庭證述明確（見本院八十九年九月二十
    五日筆錄），其因一時思慮欠周，致觸犯本件背信犯行，經上開刑之宣告當知警
    惕，應無再犯之虞，本院認上開宣告刑以暫不執行為適當，爰併論知緩刑三年，
    以啟自新。
據上論結，應依刑事訴訟法第三百六十八條，刑法第七十四條第一款，判決如主文。
本案經檢察官沈明彥到庭執行職務。
中      華      民      國    八十九    年     十一     月     十五     日
                              臺灣高等法院刑事第二十二庭
                                  審判長法  官  許 正 順
                                        法  官  邱 同 印
                                        法  官  胡 方 新
右正本證明與原本無異。
不得上訴。
                                        書記官  秦 慧 榮
中      華      民      國    八十九    年     十一     月     十六     日
附錄：本案論罪科刑法條全文
刑法第三百四十二條
為他人處理事務，意圖為自己或第三人不法之利益，或損害本人之利益，而為違背其
任務之行為，致生損害於本人之財產或其他利益者，處五年以下有期徒刑、拘役或科
或併科一千元以下罰金。


司法院資訊處製作；財團法人民間司法改革基金會備份。
